---
title: "Taller: _Import_ y _Tidy_"
author: "Pablo Andrés Guzmán"
date: "Taller R semestre 2 2019 | U.CES | Sesión 4: 26-Ago"
output: html_document
---

```{r setup, include=FALSE}
knitr::opts_chunk$set(echo = TRUE, comment = NULL, prompt = F, message = F, warning = F)
```

---

En este taller practicaremos operaciones sobre importar y organizar (tidy) datos en  `data.frame`s o en `tibble`s. Para esto, usaremos una tabla de datos simulada de un estudio longitudinal con tres mediciones por sujeto de una variable respuesta (o desenlace) numérica continua.

---

## Descripción de los datos

Se midió una respuesta continua a sujetos en tres momentos o tiempos consecutivos (`t1`, `t2` y `t3`). Los sujetos fueron asignados a dos tratamientos (`a` y `b`) y además se registró el sexo (`fem` y `masc`) de cada sujeto. El objeto es explorar si existen diferencias de la respuesta entre los tiempos de medición, entre los tratamientos y entre genéros. Los datos están separados en dos archivos: `datosLong1.xlsx` y `datosLong2.csv`.

## Preparación 

Active la siguiente librerías:

```{r lib}
library(tidyverse)  # con esto se instalan: dplyr; tidyr; ggplot2; etc.
library(openxlsx)   # para comando read.xlsx
library(readxl)     # para comando read_excel
```

Descargue los archivos con los datos haciendo 

