---
title: "Pruebas de hipótesis con datos categóricos en R"
subtitle: "Parte 1: **Pruebas en tablas r x c**"
author: "Pablo Andrés Guzmán<br>Taller R y Rmarkdown"
date: "Marzo 2022"
output: 
  bookdown::html_document2:
    toc: true
    toc_float: true
    number_sections: false
    css: style_font_size.css
    #code_folding: show
    #df_print: kable
csl: apa.csl
#csl: http://www.zotero.org/styles/harvard1
bibliography: /Users/pabloandres/Documents/Dropbox/Curso/mibase.bib
link-citations: no
---

```{css, echo = F}
.badCode {
background-color: LIGHTGOLDENRODYELLOW;
}
/* dos columnas */
.column-left{
  display: inline-block;
  width: 48%;
  text-align: left;
  vertical-align: middle;
}
.column-right{
  display: inline-block;
  width: 48%;
  text-align: left;
  vertical-align: middle;
}

pre code, pre, code {
  white-space: pre !important;
  overflow-x: scroll !important;
  word-break: keep-all !important;
  word-wrap: initial !important;
}
```

```{r setup, include=FALSE}
library(knitr)
library(tidyverse)
library(checkdown)
library(details)
library(wakefield)
library(randomNames)
library(kableExtra)
#library(learnr)
opts_chunk$set(echo = TRUE, comment = NULL, warning = F, 
               message = F, fig.align = 'center', class.output="badCode",
               fig.width = 3.4, fig.height = 3)
```

```{r colFmt, include = F}
# Funcion para colorear texto a discrecion en Rmarkdown
# tomada de: https://stackoverflow.com/questions/29067541/how-to-change-the-font-color
colFmt = function(x,color){
  outputFormat = knitr::opts_knit$get("rmarkdown.pandoc.to")
  if(outputFormat == 'latex')
    paste("\\textcolor{",color,"}{",x,"}",sep="")
  else if(outputFormat == 'html')
    paste("<font color='",color,"'>",x,"</font>",sep="")
  else
    x
}
colpkg <- function(x) colFmt(x = x, color = "goldenrod")
```


```{r klippy, echo=FALSE, include=TRUE}
klippy::klippy(position = "right")
```

```{r, echo = F, eval = F}
rintimg::img_intensify(target = ".png")  # para hacer zoom en imagenes
# Nota: el problema con esto es que tambien incluye la imagen del icono
# que pone el paquete klippy en la esquina superior de los chunk's de codigo
# entonces cuando se hace clic en este icono para copiar el codigo
# se agranda la imagen del codigo y esto es molesto.
```


***
En el trabajo con variables categóricas es importante poder manipular las etiquetas de las categorías o niveles de la variable. A propóstio de esto, en esta sesión aprenderemos a:

- categorizar una variable numérica
- cambiar las etiquetas de los niveles en un factor
- cambiar el orden de los niveles en un factor
- reagrupar los niveles de un factor
- usar lo anterior para apoyar el diseño de gráficos

Para la mayoría de actividades usaremos comandos de **forcats** un paquete del **tidyverse** especializado en manipular factores.

***

```{r, echo = F, include = F, eval = F}
# Entrando tabla de contingencia desde teclado
datFibra <- array(
  data = c(6,7,2,2, 4,4,2,5, 2,1,3,3, 0,0,5,2),
  dim = c(4,4),
  dimnames = list(
    fibra     = c("ninguna", "salvado", "goma", "ambas"),
    hinchazon = c("ninguno", "bajo", "medio", "alto")
  )
) %>%
  as.table() %>%
  as.data.frame() %>%
  mutate(
    fibra = as.character(fibra),
    hinchazon = as.character(hinchazon),
    salvado = ifelse(fibra == "ninguna" | fibra == "goma", "no", "si"),
    goma    = ifelse(fibra == "ninguna" | fibra == "salvado", "no", "si")
  ) %>% 
  select(fibra, salvado, goma, hinchazon, Freq) %>%
  rename(n = Freq)

write_csv(x = datFibra, file = "datos/datFibra.csv")
```

## Librerías

```{r}
library(vcd)
library(tidyverse)  
library(MASS)
```

```{r, include = F}
datFibra <- read.csv(file = "datos/datFibra.csv")
```

## Ejemplo 1: Fuentes de fibra e hinchazón estómacal

### Problema y datos

En un estudio se dió de comer a los participantes un nuevo tipo de galletas enriquecidas con fibra. Los sujetos estuvieron asignados a uno de cuatro tipos de galleta: sin fibra, con fibra a base de salvado, con fibra a base de goma o con fibra base de ambos, salvado y goma. Al poco tiempo luego de la ingesta, se le pidió a los participantes que reportaran si tuvieron síntomas de hinchazón estómacal como una de cuatro categorías: ninguna, baja, media o alta hinchazón. Los datos para los `r sum(datFibra$n)` sujetos se encuentran en el archivo [datFibra.csv](datos/datFibra.csv) de manera agrupada en formato largo. Use el siguiente código para importar los datos:

```{r, eval = F}
datFibra <- read.csv(file = "datFibra.csv")
str(datFibra)  # esctructura de la tabla
```

```{r, echo = F}
str(datFibra)
```

El propósito del ejercicio es evaluar si los síntomas de hinchazón están **asociados** a las categorías de `fibra` en los cuatro tipos de galleta. 

<br>

### Tabla de contingencia

Un tabla de contingencia es el punto de partida del análisis. Antes revisemos los niveles (y su orden) de las variables `fibra` e `hinchazon`:

```{r}
factor(datFibra$fibra) %>% levels()      # niveles de fibra
factor(datFibra$hinchazon) %>% levels()  # niveles de hinchazon
```

<br>

Modificamos el orden de los niveles en ambas variables:

```{r}
datFibra <- mutate(datFibra, 
  fibra     = fct_relevel(fibra, "ninguna", "goma", "salvado"),
  hinchazon = fct_relevel(hinchazon, "ninguno", "bajo", "medio")
)
```

<br>

```{r, include=F}
x1 <- "# Tabla de contigencia con totales marginales
xtabs(n ~ fibra + hinchazon, data = datFibra) %>% 
  addmargins()"

x2 <- "# Tabla de contigencia de frec. relativas condicionales 
# con totales marginales
xtabs(n ~ fibra + hinchazon, data = datFibra) %>% 
  prop.table(margin = 1) %>%
  addmargins(2) %>%
  round(3)*100"
```

:::: {.orangebox data-latex=""}

**Ejercicios**

1. Realice la siguiente tabla de contingencia:

    ```{r, echo = F}
# Tabla de contigencia con totales marginales
xtabs(n ~ fibra + hinchazon, data = datFibra) %>% 
  addmargins()
```

    ```{r, echo = F}
details(x1, summary = "**Código solución**")
```

2. Realice la siguiente tabla de contigencia:

    ```{r, echo = F}
# Tabla de contigencia con totales marginales
xtabs(n ~ fibra + hinchazon, data = datFibra) %>% 
  prop.table(margin = 1) %>%
  addmargins(2) %>%
  round(3)*100
```

    ```{r, echo = F}
details(x2, summary = "**Código solución**")
```

::::

<br>



### Gráfico exploratorio

El siguiente gráfico muestra la frecuencia condicional de las categorías de `hinchazon` de acuerdo a la `fibra`:

```{r, echo = F, fig.width=4.3, fig.height=2.3}
xtabs(n ~ fibra + hinchazon, data = datFibra) %>%
  prop.table(margin = 1) %>%
  as.data.frame() %>%
  ggplot(aes(y = fibra, x = Freq*100, fill = fct_rev(hinchazon))) +
  geom_col() +
  scale_fill_brewer(direction = -1, palette = "YlOrRd") +
  labs(fill = "Hinchazón", y = "Galletas según\nfuente de fibra", 
       x = "% de sujetos")
```


```{r sol1, include = F}
sol1 <- '# Grafico de barras apiladas con frec. condicionales
xtabs(n ~ fibra + hinchazon, data = datFibra) %>%
  prop.table(margin = 1) %>%
  as.data.frame() %>%
  ggplot(aes(y = fibra, x = Freq*100, fill = fct_rev(hinchazon))) +
  geom_col() +
  scale_fill_brewer(direction = -1, palette = "YlOrRd") +
  labs(fill = "Hinchazón", y = "Galletas según\\nfuente de fibra", 
       x = "% de sujetos")'
```

:::: {.orangebox data-latex=""}

**Ejercicios**

- De acuerdo al gráfico, ¿la respuesta del hinchazón estómacal parece ser **independiente** del tipo de fibra en la galleta? Explique

- Escriba código **R** que genere el gráfico.

```{r, echo = F}
details(sol1, summary = "**Código solución**")
```

::::

<br>

## Prueba de hipótesis

La prueba chi-cuadrado permite probar:

$$
\begin{eqnarray*}
H_0: & & \text{La fibra y el hinchazon son independientes}\\
H_1: & & \text{La fibra y el hinchazon no son independientes (están asociadas)}\\
\end{eqnarray*}
$$

Esta prueba se ejecuta en **R** con alguno de los siguientes comandos:

```{r, echo = F}
tibble(
  Comando = c("`chisq.test`", "`summary`", "`assocstats`", "`CrossTable`"),
  Paquete = c("stats", "base", "vcd", "gmodels"),
  Descripción = c(
    "Prueba Chi-cuadrado de independencia para dos variables o prueba chi-cuadrado de bondad de ajuste para una sóla variable. Permite revisar frecuencias esperadas y residuales. Saca una advertencia cuando al menos una frec. esperada es menor a 5.",
    "Sobre objetos de clase `table`, genera una prueba chi-cuadrado de independencia para dos o más variables. Para tres o más variables realiza una prueba de independencia mutua. Saca una advertencia cuando al menos una frec. esperada es menor a 5.",
    "Prueba Chi-cuadrado de independencia para dos variables y opcionalmente, estratificado por una tercera o más variables categóricas. Entrega además la prueba equivalente LRT y los coeficientes V de Cramer, Phi, y de contigencia.",
    "Realiza tabla de contigencia en conjunto con prueba chi-cuadrado de independencia para dos variables. Permite revisar frec. esperadas y residuales. Hace también las pruebas de McNemar y de Fisher. Ver ayuda para detalles.")
) %>%
  kable() %>%
  kable_styling(full_width = F) %>%
  column_spec(3, width = "35em")
```

### Ejecución de la prueba


```{r}
# Se guarda tabla de contigencia
d <- xtabs(n ~ fibra + hinchazon, data = datFibra)

# Desde comando: chisq.test ----
r <- chisq.test(d, correct = F); r

# Desde comando: summary ----
summary(d)

# Desde comanado assocstats ----
assocstats(d)
```

<br>
<br>

## Para saber más

### Estadístico de prueba Chi-cuadrado {#stat-chisq}

El estadístico de prueba Chi-cuadrado en una prueba de independencia para una tabla de contingencia de $r$ filas $\times$ $c$ columnas está dado por:

\begin{equation}
X^2 = \sum_{i = 1}^r\sum_{j = 1}^c \dfrac{(n_{ij} - e_{ij})^2}{e_{ij}}
 (\#eq:statchisq)
\end{equation}

donde $n_{ij}$ es la frecuencia absoluta observada en la fila $i$ y columna $j$ de la tabla de contingencia y  $e_{ij}$ es la frecuencia absoluta esperada para la fila $i$ y la columna $j$ bajo la **hipótesis nula** de que existe **independencia** entre las variables.

Si $\pi_{ij}$ es la proporción poblacional en la celda $\{i,j\}$ de la tabla y $\pi_{i\cdot}$ y $\pi_{\cdot j}$ son las proporciones poblacionales marginales de la fila $i$ y columna $j$ respectivamente, entonces la **hipótesis nula** de **independencia** se puede escribir como:

$$H_0: \pi_{ij} = \pi_{i\cdot} \times \pi_{\cdot j}$$

Con esta idea, la frecuencia absoluta esperada bajo H~0~ en la celda $\{i,j\}$ se obtiene como :

\begin{equation}
e_{ij} = \dfrac{n_{i\cdot} \times n_{\cdot j} }{n} = \dfrac{[\text{Total Fila } i] \times [\text{Total Col } j] }{[\text{Gran total}]}
(\#eq:frec-esp)
\end{equation}

donde: 

\begin{eqnarray*}
n_{i\cdot} = \sum_{j = 1}^c n_{ij} & \quad \text{total o suma de las frec. absolutas observadas en la fila } i \\
n_{\cdot j} = \sum_{i = 1}^r n_{ij} & \quad \text{total o suma de las frec. absolutas observadas en la columna } j \\
n = \sum_{i = 1}^r\sum_{j = 1}^c n_{ij} & \quad \text{total o suma de todas las frec. absolutas observadas o Gran total}
\end{eqnarray*}

El estadístico $X^2$ sigue una distribución Chi-cuadrado con $(r-1)(c-1)$ grados de libertad si la hipótesis nula de independencia es cierta.

<br>

### Medidas de asociación desde la prueba chi-cuadrado

Existen tres coeficientes derivados del estadístico de prueba Chi-cuadrado que permiten medir la asociación entre las variables implicadas en la tabla de contingencia. 

- [Coeficiente de contingencia](#cont)

- [V de Cramer](#cramer)

- [Coeficiente Phi](#phi)

A continuación se describen estos coeficientes.

<br>

#### **Coeficiente de contigencia** {#cont}

El coeficiente de contingencia (propuesto por Karl Pearson) se obtiene como:

\begin{equation}
C = \sqrt{\dfrac{X^2}{X^2 + n}}
(\#eq:CoefCont)
\end{equation}

donde $X^2$ está dador por la fórmula \@ref(eq:statchisq) y $n$ es el gran total, como se definió en la fórmula \@ref(eq:frec-esp).  El siguiente código **R** muestra el cálculo manual de este coeficiente y el cálculo automático desde el comando `vcd::assocstats`.

```{r}
# Calculo manula del Coef. de Contingencia ----
d <- xtabs(n ~ fibra + hinchazon, data = datFibra)   # Tabla de contingencia
r <- chisq.test(d, correct = F)    # Se ejecuta la Prueba Chi-cuadrado
n <- sum(d)                        # Se extrae el gran total
x2 <- as.numeric(r$stat)           # Se extrae el X^2
sqrt( x2 / (x2 + n))               # Coef. de Contingencia

# Calculo automatico con assocstats ----
library(vcd)
assocstats(d)$cont                 # Coef. de Contingencia
```

El coeficiente de contingencia $C$ se encuentra en el intervalo $0 \leq C \leq \sqrt{(k-1) / k}$ donde:

\begin{equation}
k = \text{min}(r,c)
(\#eq:k)
\end{equation}

es decir, donde $k$ es el mínimo entre el número de filas ($r$) y el número de columnas ($c$). Una forma de corregir el coef. de contingencia para que quede independiente de las dimensiones de la tabla ($r$, $c$) es como:

\begin{equation}
C_{corr} = C \times \sqrt{\dfrac{k}{k-1}}
(\#eq:Ccorr)
\end{equation}

donde $C$ el coef. de contingencia original y $k$ es el mínimo entre el número de filas y el número de columnas de la tabla de contingencia \@ref(eq:k). El siguiente código **R** muestra el cálculo de esta corrección usando los objetos creados en el bloque de código anterior.

```{r}
k <- min(dim(d))               # se obtiene k
C <- sqrt( x2 / (x2 + n))      # se guarda C = Coef. de contingencia (sin correccion)
Ccorr <- C * sqrt(k / (k+1))   # se guarda Coef. de Contingencia Corregido
data.frame(C, Ccorr)           # Se imprimen los dos
```

Así, el coef. de contingencia corregido ($C_{corr}$) se encuentra entre 0 y 1. Un valor cercano a 0 indica no asociación o independencia, mientras que un valor cercano a 1 indica fuerte asociación o dependencia entre las variables implicadas en la tabla.


<br>


#### **Coeficiente V de Cramer** {#cramer}

Este coeficiente se obtiene como:

\begin{equation}
V = \sqrt{\dfrac{X^2}{n  (k -1)}}
(\#eq:cramer)
\end{equation}

donde $X^2$ es el estadístico de prueba Chi-cuadrado, $n$ es el gran total y $k = \text{min}(r,c)$. El código **R** siguiente muestra el cálculo manual de $V$ y también su cálculo automático desde el comando `vcd:assocstats`:

```{r}
# Calculo manual de V de Cramer ----
sqrt(x2 / (n*(k-1)) )   

# Calculo automatico ----
assocstats(d)$cramer
```

Observe en el código que los objetos `x2` `n` y `k` fueron creados en los bloques de código anteriores. 

El coef. V de Cramer está entre 0 y 1. Su interpretación es la misma que para el coef. de contingencia corregido. Un valor cercano a 0 indica no asociación o independencia, mientras que un valor cercano a 1 indica fuerte asociación o dependencia entre las variables implicadas en la tabla.


<br>


#### **Coeficiente Phi ($\phi$)** {#phi}

Este coeficiente está definido sólo para tablas de contingencia $2 \times 2$ (dos filas, dos columnas o $r = 2$ y $c = 2$), es decir para evaluar la asociación entre variables dicotómicas. Se obtiene como:

\begin{equation}
\phi = \dfrac{n_{11} \times n_{22} \  - \  n_{12} \times n_{21}}{\sqrt{n_{1\cdot} \times n_{2\cdot} \times n_{\cdot 1} \times n_{\cdot 2} }}
(\#eq:phi)
\end{equation}

donde los $n_{ij}$, $n_{i\cdot}$ y $n_{\cdot j}$ (con $i,j = \{\ 1,\ 2\ \}$) son frecuencias absolutas observadas ya definidas [arriba](#stat-chisq). Note que  $-1 \leq \phi \leq 1$.


Se puede demostrar que:

\begin{equation}
X^2 = n \times \phi^2
(\#eq:relX2phi)
\end{equation}

de modo que:

\begin{equation}
|\phi| = \sqrt{\dfrac{X^2}{n}}
(\#eq:absPhi)
\end{equation}


Dado que el coeficiente $\phi$ está definido para tablas $2\times 2$, para mostrar un ejemplo de su cálculo, primero entramos una nueva tabla `d` con datos ficticios de un estudio con n = 100 sujetos:

```{r}
# Se digitan datos en una matriz 2 x 2 con fuerte asociacion ----
d1 <- matrix(
  data = c(50-2, 2, 50-42,42), byrow = T, nrow = 2,
  dimnames = list(consumoCafe = c("no_expuesto", "expuesto"),
                  gastritis   = c("no", "si"))
  ) %>% as.table()
addmargins(d1)  # se imprime tabla de contingencia con totales marginales

# Se digitan datos en una matriz 2 x 2 con fuerte asociacion ----
d2 <- matrix(
  data = c(50-42, 42, 50-2,2), byrow = T, nrow = 2,
  dimnames = list(consumoCafe = c("no_expuesto", "expuesto"),
                  gastritis   = c("no", "si"))
  ) %>% as.table()
addmargins(d2)  # se imprime tabla de contingencia con totales marginales
```

Ahora calculamos $\phi$ accediendo a las frec. absolutas observadas correspondientes:

```{r}
# Calculo manual de phi ----
num   <- d1[1,1] * d1[2,2] - d1[1,2] * d1[2,1]
tm    <- c(margin.table(d1, margin = 1), 
           margin.table(d1, margin = 2))   # los cuatro totales marginales
denom <- sqrt( prod(tm) )
num / denom   # Coef. phi
```

```{r}
# Calculo manual de phi ----
num   <- d2[1,1] * d2[2,2] - d2[1,2] * d2[2,1]
tm    <- c(margin.table(d2, margin = 1), 
           margin.table(d2, margin = 2))   # los cuatro totales marginales
denom <- sqrt( prod(tm) )
num / denom   # Coef. phi
```

Verificamos la 2da. fórmula de manera manual:

```{r}
# Calculo de phi desde X2 ----
r <- chisq.test(d1, correct = F)
X2 <- as.numeric(r$stat)
n <- sum(d1)
sqrt(X2 / n)
```

Finalmente podemos obtener el coeficiente $\phi$ de manera automática como:

```{r}
# Obtencion automaticamente de phi ----
assocstats(d1)$phi
```

















